福建金門地方法院民事判決　　　　　　　　　　　　　　九十三年度保險字第一號
　　原　　告　　乙○○
　　被　　告　　國華人壽保險股份有限公司
　　法定代理人　甲○○
　　訴訟代理人　丙○○
右當事人間請求給付保險金事件，本院九十三年六月二十五日言詞辯論終結，茲判決
如左：
    主  文
被告應給付原告新台幣玖拾壹萬貳仟元，及自民國九十三年二月十八日起至清償日止
，按週年利率百分之五計算之利息。
訴訟費用由被告負擔。
    事實及理由
一、本件原告起訴主張：原告之先夫即要保人楊景星於九十年十二月十八日與保險人
    簽訂溫馨防癌健康保險契約，要保人於九十二年七月二十五日因肝癌死亡，被告
    卻拒絕理賠，並在同年十月六日以要保人訂約時隱匿病情，發函解除契約，被告
    之解約已逾保險法第六十四條第三項前段所規定之除斥期間，為此爰依保險契約
    之約定，請求被告給付九十一萬二千元及其法定遲延利息之保險理賠金。
二、被告則以：兩造間於九十年十二月十八日確曾簽訂溫馨防癌健康保險契約，惟要
    保人當時明知自己患有Ｂ型肝炎，於投保時卻未據實告知，明顯違反保險契約之
    最大善意契約及被告對於危險的評估，並破壞對價衡平原則。要保人九十二年五
    月間住院，同年七月六日聲請住院理賠，要保人同意被告調閱病歷資料，被告於
    九十二年七月二十九日調閱到要保人之病歷資料，始發現要保人患有Ｂ型肝炎及
    肝腫瘤，而要保人於九十二年七月二十五日因肝癌去世，被告旋於同年八月八日
    及十月十六日發函解除契約，要保人不論是故意隱匿或是過失遺漏而為不實之說
    明，只要足以變更或減少被告對於危險之評估，被告得解除保險契約，被告於知
    有解除原因後，立即為解約之意思表示，並合法送達原告，兩造間之保險契約顯
    已不存在，原告之請求即無理由，為此，請求駁回原告之訴。
三、本件之爭點：被告有無解除契約之原因而得解除契約？被告是否於知悉有解除原
                因後一個月內解除契約？
四、本院之判斷：
（一）按訴狀送達後，原告不得將原訴變更或追加，但被告同意及擴張或減縮應受判
      決事項之聲明，不在此限，民事訴訟法第二百五十五條第一項第一、三款定有
      明文。本件原告於本院九十三年六月二十五日審理時，表示請求金額減縮至九
      十一萬二千元及自民國九十三年二月十八日起至清償日止，按週年利率百分之
      五計算之利息，並經被告同意，揆之前開說明，即為合法，應予准許，核先敘
      明。
（二）兩造於九十年十二月十八日簽訂溫馨防癌健康保險契約，此為兩造所不爭執，
      並據原告提出保險契約影本為證，堪信為真實。
（三）本件兩造之爭點在於被告有無解除契約之原因以及被告是否於知悉有解除原因
      後一個月內解除契約？經查：
  １、依據原告所提出之保險契約書，其中告知事項欄內，第五項有關「過去五年內
      是否曾因患有下列疾病，而接受醫師治療、診療或用藥？」，要保人勾選「否
      」，其中所列舉之疾病第四款即為「肝炎、肝內結石、肝硬化、肝功能異常」
      ，惟根據被告所調閱要保人病歷，要保人於九十年十月十八日曾作過身體健康
      檢查，當時即已檢查出要保人呈現Ｂ型肝炎陽性反應，足認要保人於簽訂保險
      契約當時，並未盡據實告知之義務。原告雖辯稱：要保書上「是」與「否」欄
      位，並非要保人所勾選，且證人即簽約之保險業務員林金羨對此亦不爭執，保
      險業務員雖為保險業績，大多便宜行事，惟要保人既已於要保書上簽名，表示
      對於要保書之內容並無疑議，自應對於要保書上之內容負責，不得事後才表示
      要保書上之內容非其真意。又保險法第六十四條第二項規定保險人得解除契約
      之情形，除了故意隱匿之情形外，尚包含過失遺漏，或為不實之陳述等情，是
      無論包含過失遺漏，或為不實之陳述等情，是無論故意或過失，只要要保書上
      所簽訂的內容，與真實情況不符，且足以影響保險人對於危險之評估，保險人
      均有解約之權，蓋保險契約乃最大善意契約，保險制度係為整體承保社會大眾
      之利益而存在。是本件被告確有解除契約之權，應堪認定。
  ２、按保險人解除契約權，自保險人知有解除之原因後，經過一個月不行使而消滅
      ，保險法第六十四條第三項前段定有明文。本件原告於九十二年七月二十九日
      因調閱要保人之病歷而知悉要保人於訂約當時即已知悉患有Ｂ型肝炎（見本院
      九十三年六月二十五日言詞辯論筆錄），是解除權行使期間應自九十二年七月
      二十九日起算，而被告第一次解約通知係在同年八月八日以存證信函通知要保
      人楊景星，第二次係在同年十月十三日通知原告解約。惟查：
    (1)按繼承，因被繼承人死亡而開始；繼承人自繼承開始時，承受被繼承人財產上
      一切權利義務；繼承人有數人時，在分割遺產前，各繼承人對於遺產全部為公
      同共有，民法第一千一百四十七條、第一千一百四十八條、第一千一百五十一
      條分別訂有明文。本件要保人楊景星於九十二年七月二十五日死亡，則自該時
      起，要保人楊景星一切財產上之權利義務，包括本件保險契約之一切權利義務
      ，均由要保人楊景星之全體繼承人承受之，惟原告第一次（九十二年八月八日
      ）所寄發存證信函，通知相對人仍為楊景星，且僅由楊景星之女兒楊婷婷收執
      ，不及於楊景星其餘繼承人。查被告第一次通知相對人為要保人楊景星，則需
      由楊景星全體繼承人均受通知，始為合法送達，解約始生效力，惟該次送達效
      力僅及於要保人之女兒楊婷婷，是九十二年八月八日該次之解約通知並不合法
      。
    (2)再按根據被告之定型化保險契約條款第七條第三項規定，本公司通知解除契約
      時，如要保人死亡，居住所不明，通知不能送達時，本公司得將該項通知送達
      受益人。查被告第二次解約通知係在九十二年十月十三日，該次通知之對象即
      依被告契約規定，更改為受益人即原告乙○○，而原告於同年月十六日收受，
      該次送達雖為合法，惟自原告知悉解約事由之時點起算，顯已超過一個月之除
      斥期間，被告已喪失解約之權，不待原告抗辯。
  ３、綜上所述，兩造間之保險契約仍然有效存在，原告根據保險契約請求住院理賠
      十四萬一千元、癌症住院特別看護費用六萬四千五百元、手術醫療費用六萬元
      、出院後療養給付四萬六千五百元、初次罹患癌症給付三十萬、癌症身故給付
      三十萬，共計九十一萬二千元，及自九十三年二月十八日起至清償日止，按年
      息百分之五計算之利息為有理由，應予准許。
五、兩造其餘攻擊防禦方法，經審酌結果，核與判決之結果無影響，爰不一一贅述，
    併予敘明。
六、據上論結，原告之訴為有理由，依民事訴訟法第七十八條，判決如主文。
中　　　華　　　民　　　國　　 九十三　 　年　　　七　　　月　　十五　　日
                                福建金門地方法院民事庭
                                    法  官  葉珊谷
右為正本係照原本作成
如對本判決上訴，須於判決送達後廿日內向本院提出上訴狀
中　　　華　　　民　　　國　　九十三　　年　　　七　　　月　　　十五    日
                                    書記官  楊靜秋
